臺北高等行政法院判決
                                      99年度訴字第2161號
                                    99年12月30日辯論終結
原      告　Murchison Lewis Sinclair（路易士默金森）
被      告　行政院勞工委員會
代　表　人　王如玄（主任委員）
訴訟代理人  楊韻青
            陳怡君
上列當事人間就業服務法事件，原告不服行政院中華民國99年8
月30日院臺訴字第0990102266號訴願決定，提起行政訴訟，本院
判決如下：
    主  文
原告之訴駁回。
訴訟費用由原告負擔。
　　事實及理由
一、事實概要：原告原由私立新育美語短期補習班（下稱新育補
    習班）申經被告核准自97年11月1 日起聘僱於該班址，從事
    英語教學工作，並以98年8 月11日勞職規字第0980518479號
    函核准展延聘僱期間至99年10月31日止。嗣被告以原告於受
    聘僱於新育補習班期間，非依雇主指派即自行於私立翰林才
    藝英語會話電腦短期補習班（下稱翰林補習班）從事工作，
    經桃園縣政府教育處於99年3 月24日查獲，依就業服務法第
    73條第2 款及第74條第1 項規定，以99年5 月31日勞職規字
    第0990511392號函原告及新育補習班，自該函送達日起廢止
    前開展延聘僱許可，並命原告應於該函送達日起14日內出國
    ，不得再於中華民國境內工作。原告不服，提起訴願，遭決
    定駁回，遂提起本件行政訴訟。
二、本件原告主張：
    (一)被告未善盡監督、教育之責，致使許多本國人及外國人都
      不知外國老師在不同補習班教書，就要有不同的工作證，
      並認為有工作證即表示可以合法地在臺灣工作，而工作證
      就應該只有一張（類似於身份證），代表可以合法地在臺
      灣任何公司行號上班。且查新育補習班和翰林補習班在雇
      用原告期間，亦均未主動告知工作證有關法規注意事項。
      因此，我國公司行號於聘請外國工作者時，並無相關主動
      告知其權利義務之機制與程序，也未見被告明確宣導、規
      定與要求，致使外籍人士不明相關法令誤觸罰則，程序確
      有瑕疵，也有違常情、道義。
    (二)被告所核定之工作許可證件，僅有中文字樣，未能同時檢
      附英文或他國文字說明，對於不闇中文之外國工作者著實
      不便，且已造成原告誤解及觸法事實。是被告自本案發生
      後，本應檢討其未能以清楚、有效的溝通工具傳達重要的
      法規，致使原告自身的權益嚴重受損，但被告卻硬是認為
      原告應該明瞭。惟查被告既未要求雇主主動告知，也未以
      原告可辨別的文字示意，故所認原告應該明瞭，僅係被告
      片面之預斷，實不設身處地、亦不體察民情。甚者，在99
      年6 月9 日內政部移民署寄給原告的處分書上，清楚、直
      接地以中、英文對照，要求原告限期出境，實令人質疑，
      當政府迫不及待地想趕走一位外國工作者，知道用中、英
      文對照來告知，可以作最有效且迅速、精確地傳達指令，
      則何以在針對與外國工作者密切相關的重要法規宣傳時，
      卻吝於使用中、英文對照方式。是被告沒有提供外國工作
      者安全工作的機制，實有可議。
    (三)被告對原告所為之裁處，其處理過程草率、粗糙，有違行
      政程序與比例原則。蓋查被告對原告之裁處程序，未如同
      對待本國業者翰林補習班一般，有再次通知、調查並給予
      解釋說明的機會。我國政府機關於處理任何公務時，均應
      遵守行政程序，惟本案自始至終，原告除於3 月24日第一
      次至警局製作筆錄外，均無任何後續應有之調查或給予澄
      復、說明的通知與機會，原告實難甘服。且對於形同間接
      加害者之補習班，僅以輕微罰款了事，相較於形同被害者
      的外國人，卻毫不聞問地給予最嚴厲且唯一的處分，此不
      問情節之輕重，其處分差異之大，顯有違比例原則，行政
      程序有明顯瑕疵。
    (四)原告沒有蓄意違犯就業服務法的意圖，蓋因原告在臺期間
      ，均無任何違法犯紀情事，對於筆錄詢問也誠實回答，毫
      無隱瞞，故無惡意動機違反就業服務法。
    (五)查被告認為原告違反就業服務法，影響本國人之就業權利
      ，然而原告取得了新育補習班的工作證後，月收入僅新臺
      幣（下同）1萬7千餘元，生活品質漸受影響，故經臺灣友
      人介紹，始於翰林補習班從事兼職工作。是以，如果1 張
      工作證「不能」確保外國工作者的薪資足以維持基本生活
      水準，而適巧在主管機關也未能明確、清楚地傳達工作證
      內涵之同時，又未能詳加審查本國雇主所提供之工作所得
      能否滿足外國工作者之基本生活所需並管理之，則便容易
      使外國工作者因為想多賺點生活費而誤觸法規，若此，則
      無工作保障可言。故本案，實係被告和補習班未能善盡保
      護原告工作權益之責。
    (六)綜上，被告因其政令宣導不足，而剝奪外國人及本國人知
      的權利，且其行政過程有明顯瑕疵，蓋自警局筆錄後，未
      明確主動告知後續作法，有蓄意隱瞞並誤導當事人之嫌疑
      ，而後，突然來函告知限期二週內出境，實讓人民措手不
      及，陷於恐懼中。後來於原告提請訴願後，被告始基於人
      道考量，同意停止執行限期出境，原告夫妻始得暫緩，但
      並不表示事情到此為止。質言之，原告雖是外國人，但也
      是合法入境，應該與本國人同等被對待，享有知的權利，
      享有抗辯的權利，如果僅因其一時不經意的疏忽，必須完
      全由其一人承擔，則此處分實過於嚴苛；且此因被告的行
      政缺失，造成原告誤觸法規而被剝奪權益，被告豈能不用
      付任何疏失之責等情。爰聲明求為判決撤銷訴願決定及原
      處分。
三、被告則以：
    (一)原告經被告98年8 月11日勞職規字第0990511392號函許可
      受聘僱於新育補習班期間（98年11月1日起至99年10月31
      日），非依雇主指派，即自行在楊國昌設立之翰林補習班
      從事許可以外之工作，經桃園縣政府教育處於99年3月24
      日當場查獲，被告審查原告違法情節屬實，爰依就業服務
      法第73條第2款、第74條第1項規定，以99年5月31日勞職
      規字第0990511392號函廢止前揭聘僱許可，原告應於該函
      送達後14日內出國，不得再於中華民國境內工作，於法並
      無不合。
    (二)同此情事，桃園縣政府亦依就業服務法第57條第1款及第
      63條第1項規定，以99年4月26日府勞外字第0990155965號
      裁處書處翰林補習班楊國昌15萬元，並以99年5月11日府
      勞外字第0990178904號函函知被告有關原告違法之相關事
      證資料，此有原告及楊國昌等人之調查筆錄影本附卷可稽
      ，原告有就業服務法第73條第2款規定情事甚明，是被告
      所為處分，洵屬有據。
    (三)針對原告起訴主張，惟查原告於99年3月24日調查筆錄中
      稱：「我是在98年寒假左右開始在桃園縣桃園市○○○○
      ○街1 號私立翰林補習班從事教學，教學對象年齡層約是
      10歲至12歲兒童，以時薪800 元計算，並當場給付給我，
      這份工作是朋友介紹給我的。」「我申請工作點在桃園市
      成功路一段31之2 號3 樓。我以為可以另外於空閒之餘從
      事其他工作。」復據楊國昌99年3 月24日調查筆錄所載：
      「他（原告）是從98年寒假開始在這裡打工，一個禮拜一
      次來我開設的補習班代課。他都是在桃園縣桃園市○○○
      ○○街1 號這裡代課。」「他在我補習班從事教英文。」
      「一個小時800 元。薪資都是向我們補習班古小姐領取，
      當面點交金額。」「我是因為朋友介紹，所以就請他來代
      課，而且我也不知道他只能在依照他來臺申請工作地點工
      作。」楊國昌於99年4 月15日陳述意見書中亦坦承有未經
      申請許可即僱用原告之事實，此有原告、楊國昌等人簽名
      捺印之調查筆錄及陳述意見書影本附卷可稽。原告未依雇
      主新育補習班指派，亦未經翰林補習班申請聘僱許可，即
      於翰林補習班提供勞務從事許可以外工作之事實，至為明
      確。被告審認做成行政處分所根據之事實，客觀上明白足
      以確認，爰依行政程序法第103 條第5 款規定，未再給予
      原告陳述意見之機會，於法尚無不合。
    (四)復原告訴稱係受聘單位、相關主管機關未告知導致誤觸罰
      則等語，惟按為增進社會及經濟發展，並兼顧本國人之就
      業權益，對於外國人入國受聘僱從事工作，係採申請許可
      制，外國人須由雇主向被告申請許可，始得在中華民國境
      內從事工作；於聘僱許可有效期間內，如需受聘僱於2以
      上之雇主者，應由新雇主申請許可，此觀諸就業服務法第
      43條、第48條及第53條第1項規定甚明。查原告自93年10
      月5日起即迭經雇主向被告申請許可從事工作，被告於聘
      僱許可函說明內容均載明外國人不得從事許可以外工作或
      為申請許可以外之雇主工作，故原告對於就業服務法有關
      外國人未經許可不得從事工作之規定，應有所瞭解，自不
      得以補習班未主動告知及被告未宣導為由，主張免責。是
      原告於合法受聘僱於新育補習班期間，自行至翰林補習班
      從事許可以外之工作，有就業服務法第73條第2款規定情
      節甚明，被告依法廢止新育補習班與原告之聘僱許可；並
      依同法第74條第1項規定即令原告除其他法令另有規定者
      外，應於處分函送達後14日內出國，不得再於中華民國境
      內工作，並無違誤。另查翰林補習班楊國昌對桃園縣政府
      之裁罰，並未提起訴願。
    (五)末查原告於原處分99年6月1日送達生效後，與我國人民雷
      一樺於99年6月9日結婚及辦理登記，並向內政部入出國及
      移民署提出依居留申請，基此，被告以99年7月5日勞職規
      字第0990511477號函同意停止執行限令出國部分，惟原告
      未取得依親居留前，依法仍不得在我國境內工作。又被告
      前以99年7月12日勞職規字第0990511492號函請內政部入
      出國及移民署協助查詢原告目前居留狀況，該署以99年7
      月14日移署專一瑋字第0990098292號函覆，原告於99年7
      月之際尚未取得依親居留資格，附此敘明，資為抗辯。並
      聲明求為判決駁回原告之訴。
四、兩造之爭點：被告有無告知原告，外國人不得從事許可以外
    工作或為申請許可以外之雇主工作，及就業服務法相關規定
    之義務。
五、經查：
　(一)按就業服務法第43條規定：「除本法另有規定外，外國人未
    經雇主申請許可，不得在中華民國境內工作。」第48條第1
    項第2 款規定：「雇主聘僱外國人工作，應檢具有關文件，
    向中央主管機關申請許可。但有下列情形之一，不須申請許
    可：一、…二、外國人與在中華民國境內設有戶籍之國民結
    婚，且獲准居留者。」第53條第1 項前段規定：「雇主聘僱
    之外國人於聘僱許可有效期間內，如需轉換雇主或月聘僱於
    二以上之雇主者，應由新雇主申請許可。」第73條第2 款規
    定：「雇主聘僱之外國人，有非依雇主指派即自行從事許可
    以外之工作者，廢止其聘僱許可。」第74條第1 項規定：「
    聘僱許可期間屆滿或經依前條規定廢止聘僱許可之外國人，
    除本法另有規定者外，應即令其出國，不得再於中華民國境
    內工作。」
  (二)原告原由新育補習班申經被告核准起聘僱於該班址，從事英
    語教學工作，並核准展延聘僱期間至99年10月31日止。嗣原
    告於受聘僱於新育補習班期間，非依雇主指派即自行於翰林
    補習班從事工作，經桃園縣政府教育處查獲，被告依就業服
    務法第73條第2 款及第74條第1 項規定，廢止前開展延聘僱
    許可，並命原告應於該函送達日起14日內出國，不得再於中
    華民國境內工作之等情，為原告所是認，並有陳述內容與上
    開事實相符之翰林補習班負責人楊國昌之調查筆錄附於原處
    分卷可稽，應認為真實。
  (三)原告雖主張其不知外國老師在不同補習班教書，就要有不同
    的工作證，並認為有工作證即可合法的在臺灣工作，而工作
    證就應該只有一張即可，被告未主動告知工作證有關法規之
    注意事項，工作證上只有中文而無英文，原告不能看懂等語
    。惟人民應知法律，若有違反法令之行為，亦不得因其不知
    法律而免除責任。法令公布生效後，人民得隨時查閱，主管
    機關並無個別告知所有人民之義務。至於工作證上是否應有
    外文對照，以方便外籍人士閱覽，則屬被告在行政程序上改
    進之問題，並不影響原處分之效力。又依就業服務法第73條
    第2 款規定：「雇主聘僱之外國人，有非依雇主指派即自行
    從事許可以外之工作者，廢止其聘僱許可。」被告既無裁量
    之餘地，所為廢止聘僱之處分，係完全依照法律之規定，即
    無違反比例原則之可言。
六、綜上所述，原告之主張，為不可採。從而，原處分並無違誤
    ；訴願決定予以維持，亦無不合。原告訴請撤銷，為無理由
    ，應予駁回。
七、據上論結，本件原告之訴為無理由，爰依行政訴訟法第98條
    第1項前段，判決如主文。
中　　華　　民　　國　　100 　　年　　1 　月　　6 　  日
　　　　　　　　　臺北高等行政法院第二庭
                          　　審判長法  官  徐瑞晃
                             　　　 法  官　蕭忠仁
                            　 　　 法  官　陳姿岑
上為正本係照原本作成。
如不服本判決，應於送達後20日內，向本院提出上訴狀並表明上
訴理由，如於本判決宣示後送達前提起上訴者，應於判決送達後
20日內補提上訴理由書（須按他造人數附繕本）。
中    華    民    國    100    年     1   月    7     日
                                    書記官  賴淑真